【裁判字號】    91,易,1484
【裁判日期】    920227
【裁判案由】    違反專利法
【裁判全文】
臺灣桃園地方法院刑事判決                        九十一年度易字第一四八四號
    公  訴  人  臺灣桃園地方法院檢察署檢察官
    被      告  甲○○
右列被告因違反專利法案件，經檢察官向本院桃園簡易庭聲請簡易判決處刑（聲請案
號：九十年度偵字第九○二五號），經本院認有刑事訴訟法第四百五十一條之一第四
項第三款之情形，改依通常程序審理判決如左：
    主      文
本件免訴。
    理      由
一、公訴意旨係以：被告甲○○係桃園縣龜山鄉○○路五二○巷五弄一號添福行寢裝
    有限公司（以下簡稱添福行公司）之負責人，明知新晟裕塑膠製品有限公司（以
    下簡稱新晟裕公司）為經濟部智慧財產局審定核發新式樣第○六八○一五號專利
    證書所載，新式樣名稱為「第五類攜帶用品寢飾袋(7)」之新式樣專利權人，專利
    權期間自民國（以下同）八十九年四月二十一日至九十六年五月二十二日止，就
    其指定新式樣專利所使用之物，專有製造或販賣之權，詎其未經新晟裕公司之授
    權同意，於新晟裕公司取得上開新式樣專利權後，仍擅自在上開處所販售相同產
    品，致侵害新晟裕公司之專利權。嗣新晟裕公司於八十九年九月間，發現市面有
    甲○○經營之添福行公司所販售之寢飾袋與新晟裕公司上揭新式樣專利權之寢飾
    袋相似，經送請財團法人中華工商研究所鑑定，確認二者構成近似，乃於八十九
    年十一月六日，以存證信函函請添福行公司出面協商解決，期能減輕損害，並告
    知應全數回收其販售侵害新晟裕公司新式樣專利之寢飾袋，然於九十年一月間仍
    購得添福行公司販售之寢飾袋，經送請鑑定，仍確認與新晟裕公司前揭新式樣專
    利權之物件近似，新晟裕公司不得不於九十年三月六日，再函請甲○○及其所經
    營之添福行公司排除侵害，惟未獲置理，仍繼續侵害新晟裕公司之權利。因認被
    告甲○○犯有修正前專利法第一百二十九條之明知為未經新式樣專利權人同意製
    造之物品而販賣、意圖販賣而自國外進口，致侵害其專利權之罪嫌。
二、按犯罪後之法律已廢止其刑罰者，應諭知免訴之判決，刑事訴訟法第三百零二條
    第三款定有明文。次按法規究係修正或廢止，應依其實質內容定之，非取決於形
    式用語。經查，本件被告行為後，專利法業已於九十二年一月六日修正全部條文
    ，經總統於同年二月六日公布，於同年月八日生效，其中原專利法第一百二十九
    條業經刪除，其立法理由認：「‧‧‧二、按世界智慧財產權組織╱與貿易有關
    之智慧財產權協定第六十一條（WTO/TRIPS Article 61）規定『會員至少應對具
    有商業規模而故意仿冒商標或侵害著作權之案件，訂定刑事程序及罰則。救濟措
    施應包括足可產生嚇阻作用之徒刑及（或）罰金‧‧‧。會員亦得對其他侵害智
    慧財產權之案件，特別是故意違法並具商業規模者，訂定刑事程序及罰則。』至
    於專利侵害是否予刑事制裁，由各國自行決定。查英美法系國家，對侵害專利只
    有民事責任；德國、日本雖有刑事責任卻是備而不用或案例很少；法國則於一九
    七五年廢除專利刑罰。三、現行法於九十年十月二十四日修正公布，業將侵害發
    明專利權除罪化，卻仍維持侵害新型、新式樣專利之刑事責任，學者間迭有批評
    ，咸認侵害技術層次較高之發明專利除去刑事罰，侵害技術層次較低之新型、新
    式樣專利，反科以刑事責任，顯有輕重失衡之不合理情況，造成立法價值判斷上
    之矛盾，此為世所未見之立法例，自修法以來屢遭質疑。四、惟本次專利法修正
    將新型專利改採形式審查，對於僅經形式審查之新型專利權，是否確實符合新型
    專利實體要件，並不確定。尤其如有刑罰，我國司法實務上，權利人常利用刑罰
    之規定，藉檢察官之犯罪偵查權，打擊競爭對手，對其財產施以搜索、扣押，其
    結果往往造成競爭對手營業上及名譽上無法彌補之傷害。五、為能兼顧立法價值
    之一致性，本次修法爰將侵害新型、新式樣專利權，均予廢除刑罰，完全回歸民
    事解決。」是依其立法理由之說明，顯係廢止有關專利權侵害之刑罰規定，非僅
    止於修正而已。故修正後專利法第一百三十八條雖規定：「本法除第十一條自公
    布日施行外，其餘條文之施行日期，由行政院定之」，然該條所稱之「其餘條文
    」，應不包括修正前專利法第一百二十九條之刑罰規定在內。況刪除之條文既已
    不復存在，即無所謂「施行」之可言，此由中央法規標準法第二十二條第三項規
    定：「依前二項程序廢止之法規，得僅公布或發布其名稱及施行日期；並自公布
    或發布之日起，算至第三日起失效」，亦無「施行日期」之概念存在，是修正前
    專利法第一百二十九之規定，顯係廢止，而應依前開中央法規標準法第二十二條
    之規定定其失效日期即九十二年二月八日。
三、本件公訴人固指被告犯有前開侵害告訴人之新式樣專利權之行為，惟依前開說明
    ，專利法業經修正廢止該法第一百二十五條至第一百三十條關於刑罰之規定，並
    於中華民國九十二年二月六日經總統以華總一義字第○九二○○○一七七六○號
    公布，依中央法規標準法第二十二條第三項之規定，上開經廢止之規定，自九十
    二年二月八日起失效。是本件被告被訴違反之專利法既已廢止其刑罰，揆諸前揭
    規定，爰不經言詞辯論，逕為諭知免訴之判決。
據上論結，應依刑事訴訟法第四百五十二條、第三百零二條第三款、第三百零七條，
判決如主文。
中      華      民      國    九十二    年      二      月    二十七    日
    臺灣桃園地方法院刑事第五庭
                                  法      官    江  德  民
右正本證明與原本無異。
如不服本判決，應於判決送達後十日內，向本院提出上訴狀。
                                  法院書記官    常  毓  生
中      華      民      國    九十二    年      二      月    二十七    日


司法院資訊處製作；財團法人民間司法改革基金會備份。
